【裁判字號】    91,上訴,3033
【裁判日期】    920318
【裁判案由】    偽證
【裁判全文】
臺灣高等法院刑事判決                          九十一年度上訴字第三三三號
    上  訴  人  臺灣臺北地方法院檢察署檢察官
    被      告  丙○○
右上訴人因被告偽證案件，不服臺灣臺北地方法院九十一年度訴字第四一四號，中華
民國九十一年九月九日第一審判決 (起訴案號：臺灣臺北地方法院檢察署九十年度偵
字第一二六七一號)提起上訴，本院判決如左：
    主  文
上訴駁回。
    理  由
一、本件公訴意旨略以：被告丙○○為鑫辰企業管理顧問有限公司負責人（下稱鑫辰
    公司），於民國（下同）八十五年間，香積國國際股份有限公司（下稱香積國公
    司）委託鑫辰公司辦理門牌號碼台北縣中和市○○路○段三一一號建物之工廠設
    立登記；嗣因系爭工廠廠址二、三樓業已辦理告發人厚益實業股份有限公司（下
    稱厚益公司）之工廠登記，違反「一址一廠」之規定，乃遭台北縣政府於八十六
    年四月十六日以台北縣政府八六北府建一字第一０九三八四號簡便行文表，通知
    應先將厚益公司之工廠登記併案註銷完畢，方得再行辦理香積國公司之工廠設立
    登記事宜，丙○○見狀乃要求厚益公司加蓋完成工廠歇業報告書，並交香積國公
    司向台北縣政府辦理申覆，詎丙○○嗣竟不提出申覆，而向厚益公司謊稱得以新
    台幣（下同）五萬元代價委託其繼續辦理工廠變更登記事宜，其可將厚益公司位
    於前址二、三樓之工廠登記面積變更減縮為僅剩該址三樓，如此香積國公司即可
    順利辦理工廠設立登記云云。然丙○○卻未依約於兩個月內辦妥厚益公司之工廠
    面積變更登記，卻於同年八月六日，以辦理新增門牌號碼為由，再向厚益公司補
    收八千元費用。至八十六年十月間，厚益公司及香積國公司均已通過台北縣環境
    保護局污染防治審查，惟丙○○仍未辦妥香積國公司之工廠設立登記及厚益公司
    之工廠面積變更登記。迨至八十六年十二月間，香積國公司將厚益公司工廠面積
    變更登記及香積國工廠登記文件退還厚益公司後，經厚益公司查詢，始得知上開
    廠址之承租人「人道素菜餐廳股份有限公司」（下稱人道素菜餐廳）經理羅竹蓮
    曾於八十六年十二月十五日傳真表示，人道素菜餐廳重新辦理人道國際素菜公司
    登記，暫停香積國公司工廠登記。然被告丙○○明知上情，竟在台灣台北地方法
    院八十八年度訴字第二三００號民事訴訟案件八十八年十一月三日言詞辯論中，
    以證人之身分，對於案情有重要關係之事項，具結後為虛偽陳述，證稱：「厚益
    公司不提出工廠登記證及在註銷申請書上簽章，而要保留工廠登記」等情。致該
    法院認香積國公司無法辦理工廠設立登記，係因厚益公司所致，而為厚益公司敗
    訴之判決。嗣經厚益公司提出告發，公訴人因認被告涉犯刑法第一百六十八條之
    偽證罪嫌云云。
二、按犯罪事實應依證據認定之，無證據不得推定其犯罪事實；又不能證明被告犯罪
    者，應諭知無罪之判決，刑事訴訟法第一百五十四條、第三百零一條第一項分別
    定有明文。次按認定被告有罪之事實，應憑證據，如未能發現相當之證據，或證
    據不足以證明，自不能以推測或擬制之方法，以為裁判之基礎；且認定事實所憑
    之證據，其為訴訟上之證明，須達於通常一般人均不致有懷疑，而得確信其為事
    實之程度者，始得據為有罪之認定，倘其證明尚未達到此一程度，而有合理之懷
    疑存在時，尚難為有罪之認定基礎；苟積極證據不足以為不利於被告事實之認定
    ，即應為有利被告之認定，更不必有何有利之證據，最高法院三十年上字第八一
    六號、四十年台上字第八六號、七十六年台上字第四九八六號判例分別揭有上旨
    足資參酌。又告發人之指述，在使被告受刑事處分為目的，應調查其他證據，以
    察其指述與事實是否相符，亦經最高法院八十一年度台上字第四四九號判決敘明
    可按。
三、公訴意旨認被告丙○○涉有偽證罪嫌，無非係以：被告丙○○之供述、告發人厚
    益公司之指訴及證人羅竹蓮、藍國松、陳美如、謝丁雲、李秀娥等人證詞及告發
    狀附表所示之十六項證據資料（原起訴書漏列附表，經公訴人於原審九十一年五
    月十四日準備期日當庭表示以告發狀所附證物為起訴狀附表）資為論據。
四、訊據被告丙○○則堅詞否認有何偽證之犯行，並辯稱：伊擔任負責人之鑫辰公司
    當時接受香積國公司委任在台北縣中和市○○路○段三一一號辦理設立工廠登記
    ，但因該址尚保留厚益公司之工廠登記證，同一址無法設立二家工廠，所以才要
    求厚益公司註銷工廠登記證，但該公司承辦職員填妥工廠歇業報告書送請厚益公
    司用印，厚益公司並沒有將該工廠歇業報告書繳回鑫辰公司，亦未交付工廠登記
    證予鑫辰公司辦理註銷登記，反而於八十六年五月三十一日委託鑫辰公司辦理工
    廠變更登記，希望保留其工廠登記，變更廠地面積減縮登記於同址三樓，一、二
    樓則由香積國公司辦理工廠登記，因工廠變更登記與註銷登記無法同時辦理，厚
    益公司既已委託鑫辰公司辦理工廠變更登記，即無再交付歇業報告書與工廠登記
    證與被告辦理併案註銷登記，另因辦理工廠變更登記需先經污染防治審查，由環
    境保護局（下稱環保局）核准後才能送建設局辦理工廠變更登記，且該項審查無
    需工廠登記證正本，被告即於八十六年十月間辦理厚益公司及香積國公司之污染
    防治審查，並獲台北縣環保局審查通過，已著手辦理厚益公司之工廠變更登記及
    香積國公司之設立登記事宜。但由於厚益公司工廠廠址無安裝機器，須將機器運
    入廠址安裝回復運作，以應台北縣政府工業局勘查，被告要求厚益公司辦理，未
    獲配合，故遲無法申請工業局前來勘查。鑫辰公司於八十六年十一月間接獲指示
    停止辦理工廠變更登記，被告乃將工廠變更登記文件退還厚益公司，是以被告在
    台灣台北地方法院民事庭八十八年度訴字第二三００號案件八十八年十一月三日
    言詞辯論中，證述厚益公司未在註銷申請書上蓋章及未提供工廠登記證等情，均
    屬實情，並無偽證等語。
五、按依刑法第一百六十八條規定證人依法作證時，必須對於案情有重要關係之事項
    ，為虛偽之陳述，始負偽證罪之責，所謂於案情有重要關係之事項，係指該事項
    之有無，足以影響於裁判之結果者而言，有最高法院二十九年上字第二三四一號
    判例可資參照。
六、經查本件被告固曾於台灣台北地方法院八十八年度訴字第二三００號厚益公司起
    訴請求案外人即香積國公司籌備處法定代理人郭芳良給付租金民事訴訟事件，在
    八十八年十一月三日言詞辯論時具結後證稱：厚益公司不提出工廠登記證正本及
    在註銷申請書上蓋章，而要保留工廠登記等語，此迭經被告供承在卷（見原審卷
    九十一年五月十四日、同年月二十四日訊問筆錄，及本院卷九十一年十月二十五
    日訊問筆錄），並有上開給付租金事件之訊問筆錄影本及證人結文影本各一份在
    卷可稽（即附表所列第十四項證物，見台灣台北地方法院檢察署九十年度他字第
    一０三九號卷第一五二至一五四頁）。因該事件厚益公司依照租賃契約負有提供
    承租人即香積國公司前揭中和市○○路房屋作為工廠、公司用途之義務，故厚益
    公司是否有依約協同承租人香積國公司，並提出相關文件以利香積國公司辦理工
    廠設立登記等情，即為「於案情有重要關係之事項」。綜上，被告所證上言，經
    原審法院在判決理由中引之為據，認厚益公司未能提供及保持合於租賃契約所約
    定使用收益之狀態，且此不合法使用之狀態完全因厚益公司拒絕將其不符合當時
    狀態之系爭房屋工廠登記證，申請註銷所致，可歸責於厚益公司，從而以系爭租
    賃契約已經案外人郭芳良合法終止為由，判決厚益公司租金請求敗訴，嗣告發人
    不服迭經提起上訴，然本院民事庭仍維持原審法院判決之上開認定，最高法院亦
    以上訴不合法裁定駁回，有原審法院上揭民事判決，及本院八十九年度上字第二
    九五號民事判決、最高法院八十九年度台上字第二六七四號裁定影本各一件附卷
    可按（即附表所列第十五項、十六項證物，見前開偵查他字案號卷第一五五至一
    七二頁）。是被告所證述之情節，確為上述民事訴訟事件中與案情有重要關係之
    事項無誤。
七、承上揭說明得知，本件所應審究者，厥為被告所為前開證詞，是否屬虛偽之陳述
    。經查：
（一）香積國公司前於八十五年間委託被告辦理在台北縣中和市○○路○段三一一號
      設立工廠登記業務，因該址業經厚益公司領有工廠登記證，基於經濟部工業局
      函釋之「一址一廠」原則，被告前代香積國公司申辦之工廠設立登記，因該址
      已有厚益公司設廠，乃即遭台北縣政府退件，台北縣政府並函示香積國公司之
      設立登記應將厚益公司之工廠註銷登記併案辦理等情，業經被告供明在卷，並
      有台北縣政府八十六年四月十六日八六北府建一字第一０九三八四號函影本（
      即附表所列第一項證物），及經濟部工業局八十四年五月十九日工（八四）七
      字第０一七五五七號之「一廠一址」原則函釋說明附卷可稽（見台灣台北地方
      法院檢察署九十年度他字第一０三九號卷第十二頁，及本院卷第一六九頁）。
      嗣被告便依該公函，委由鑫辰公司職員陳美如填載工廠歇業報告書（一式三份
      ）交由厚益公司用印，同時也替香積國公司填妥申覆書，欲併案辦理香積國公
      司工廠登記及註銷厚益公司工廠登記證等情，為被告所自承，並據證人陳美如
      於原審訊問時證述屬實（見原審九十一年五月二十四日訊問筆錄），且有工廠
      歇業報告書影本三份及申覆書影本一份在卷可按（即附表所列第二項證物，見
      前開偵查他字案號卷第十三頁至十六頁）。而上述工廠歇業報告書就是被告在
      原審法院前揭給付租金民事事件中所證稱之「註銷申請書」，亦經被告釋明在
      卷。
（二）告發人在本院審理時雖指稱：八十六年四月間香積國公司設立登記案遭退件後
      ，被告即製作歇業報告書，告發人有委由被告代刻印章，並在報告書蓋用代刻
      之印章云云（見本院卷第三八頁及本院九十二年三月四日審判期日告發人所提
      陳述狀第二頁），核與告發代理人藍國松在偵查中所證稱：工廠歇業報告書上
      厚益公司大、小章，都是鑫辰公司代刻印章並自行用印云云相符（見台灣台北
      地方法院檢察署九十年度偵字第一二六七一號卷第九頁），且有已蓋上厚益公
      司及其負責任人印文（即俗稱公司大、小印章之印文）之前開工廠歇業報告書
      影本為佐。然查：
      1.告發人在前揭民事訴訟事件上訴於本院第二審程序中，係陳稱被告填妥工廠
        歇業報告書交厚益公司用印後，「厚益公司即加蓋」該一式三份之歇業報告
        書，交香積國公司申覆，再由被告取得云云（見前開偵查他字案號卷第一六
        五頁反面所附八十九年度上字第二九五號判決文）；告發人在偵查中具狀所
        陳之情亦延續上開民事訴訟上訴程序中所言（見前開偵查他字卷第三頁），
        但核與告發人嗣後在本院刑事程序審理時所述之情，及告發代理人藍國松在
        偵查中所證，已有不符。
      2.告發代理人藍國松在原審法院訊問時改稱：有將歇業報告書交給鑫辰公司之
        職員謝丁雲，至其上的章是誰蓋的，已不記得云云。惟不僅證人謝丁雲在原
        審時到庭否認曾收受厚益公司之工廠歇業報告書（見原審法院九十一年五月
        二十四日訊問筆錄），且查告發代理人藍國松前在偵查中既已證稱歇業報告
        書印文是被告自行蓋用云云，依其所述，被告已將工廠歇業報告書製作並自
        行用印完成，該工廠歇業報告書即應在被告持有中以待申辦註銷登記業務，
        何以會再轉由藍國松交與鑫辰公司之職員謝丁雲？到底該工廠歇業報告書是
        由被告自行用印完成，或交由厚益公司用印後，再轉交與被告公司？告發代
        理人藍國松偵查、審理中前後所述，實不無矛盾。
      3.告發人在本院審理時，雖稱前揭民事訴訟上訴程序中所述工廠歇業報告書係
        交厚益公司蓋印等情，乃告發代理人（甲○○律師）對事實不知情之錯誤陳
        述云云。然縱認告發人真意在指陳工廠歇業報告書已由被告製作完成並自行
        蓋用代刻之厚益公司大、小印章，但查：
 工廠歇業報告書上「工廠及負責人印章」欄內所蓋之厚益公司及負責人藍
          乙○○之印文，為被告代刻印章之印文，固經被告自承屬實（見本院九十
          二年三月四日審判筆錄），核告發人在本院調查時所提出之厚益公司大、
          小章印文（見本院卷第四六頁），工廠歇業報告書上印文與告發人指稱由
          被告代刻之大、小章（藍乙○○部分）印文，依肉眼比對，亦可看出二者
          相同，顯見該印文確係被告代刻之印章所蓋。
        惟厚益公司於八十六年五月三十一日，即以五萬元之代價，委託鑫辰公司
          辦理工廠變更登記，並先付二萬五千元，有委任書影本一份存卷可參（即
          附表所列第三項證物，見前開偵查他字案號卷第十七頁）。
        告發人在偵查中雖稱：委託鑫辰公司辦理工廠變更登記之原因，乃被告要
          求所致，其於七十六年間就歇業，台北縣中和市上址一、二、三樓生產設
          備亦已遷空，並無保留工廠登記之必要云云（見前開偵查他字案號卷第一
          八四頁背面）。然查，厚益公司設址台北縣中和市上址之二、三樓工廠，
          至今仍屬生產中之狀態，並未辦裡歇業註銷登記之情，有台北縣政府九十
       一年十一月五日北府建登字第０九一０六三六二九五號函覆在卷（見本院
          卷第二五頁）。再經本院質之告發人為何至現在均未辦理停業或歇業登記
          ，其亦自承其公司還在從事出租之業務，沒有繼續生產，如果不繼續做，
          執照會被撤銷等語（見本院九十一年十一月十五日訊問筆錄）。足見厚益
          公司自七十六年起雖停止生產，惟仍以公司名義出租廠房營利，如辦理歇
          業註銷登記，便無法繼續營收。另依台北縣政府九十一年八月七日北府建
          登字第０九一０四六一九四九號函覆原審法院說明第三點後段稱：「工廠
          變更登記與工廠歇業註銷登記不可併存，工廠歇業註銷係工廠營業結束。
          」（見原審卷第一六八頁）。更可佐告發人委託鑫辰公司辦理工廠變更登
          記，當然有讓香積國公司得在台北縣中和市上址辦理設立登記，同時保留
          告發人之原工廠登記，並放棄繼續辦裡歇業註銷登記之意思，否則告發人
          工廠一經歇業註銷，如何再以公司營業之名，從事出租廠房之營利事業？
          告發人稱厚益公司無保留工廠登記必要云云，難認屬實。
        而前揭被告代刻之厚益公司大、小印章，係被告受厚益公司委任辦理變更
          登記後，在厚益公司同意下，才於八十六年六月十三日代刻，不惟經被告
          陳明，且有八十六年六月十三日書立之現金支出傳票影本及刻印收據影本
          各一件附卷足佐（見本院卷第五十頁）。告發人雖另稱該代刻之印章係八
          十六年四月間香積國公司設立登記案遭退件後，即委由被告代刻，並同意
          用印云云，然此片面陳述，並無其他證據足資審認是否屬實，自難遽為被
          告不利之認定。
        承上，工廠歇業報告書上所示之厚益公司大、小印章既係被告因受託辦理
          工廠變更登記，而在八十六年六月十三日始代刻出來，並非被告填妥工廠
          歇業報告書代厚益公司辦理歇業登記時即已存在，再參酌告發人本有藉變
          更登記方式保留原工廠登記之意，自不可能在委託被告辦理變更登記後，
          又同意被告回過來在歇業報告書上用印辦理註銷登記，故卷附之工廠歇業
          登記書上雖有被告代刻之厚益公司大、小印文，惟無證據足認係八十六年
          四月間香積國公司設立登記案遭退件後，即由告發人同意被告代刻並在歇
          業報告書上用印。
（三）告發人另於本院審判期日雖指陳：其委託被告辦理工廠變更登記後，有將厚益
      公司工廠登記證正本交給被告，因辦理工廠變更登記一定要提出舊的登記證正
      本（如附表所列證五、證六情形）云云，然：
      1.查告發人在本院準備程序期間具狀所陳乃稱：伊將台北縣中和市上址出租予
        香積國公司設立工廠，為配合香積國公司之工廠登記，即已將厚益公司之工
        廠登記證等文件交付被告，嗣被告辦理香積國公司設立登記時，因疏忽而於
        八十六年四月十六日遭台北縣政府退件云云（見本院卷第三五頁所附告發人
        陳述狀）。與告發人在本院審判期日所述前情相稽，告發人將厚益公司工廠
        登記證正本交付被告之時間究係在台北縣政府將香積國公司設立登記之申請
        退件之八十六年四月間以前，或係在同年五月三十一日告發人委託被告辦理
        變更登記之後？交付之目的是為配合香積國公司第一次申請設立登記，或為
        辦理厚益公司之工廠變更登記？告發人前後陳述不一，得否憑信，已非無疑
        。
      2.按「辦理工廠變更登記事項，如為工廠登記所載內容者，須檢附原工廠登記
        證正本辦理」，「辦理負責人變更登記，只須檢附工廠登記證影本；辦理工
        廠廠地面積變更登記，如涉及廠址（門牌號碼、樓層）變動，須檢附工廠登
        記證正本」，業經台北縣政府各以前開建登字第０九一０四六一九四九號及
        九十二年一月七日北府建登字第０九一０七四五四三七號分別函覆原審法院
        及本院說明在卷（見原審卷第一六八頁及本院卷第六二頁），是故辦理工廠
        變更登記事項，關係工廠登記所載內容，如已涉及廠址變動者，固確須檢附
        工廠登記證正本無訛。
      3.查告發狀附表所列第六項證物，雖為鑫辰公司填妥，作為厚益公司申請廠址
        、廠地面積減縮及負責人姓名、居所地址等事項變更登記之工廠變更登記申
        請書及相關文件影本（即附表所列第六項證物，見前開偵查他字案號卷第三
        八至六三頁），但該份變更登記申請文件被告並未向台北縣政府提出申請，
        已經告發人及被告均肯認無訛。參諸台北縣政府前開建登字第０九一０四六
        一九四九號函說明欄第四點敘明：「厚益公司在八十六年間並無申辦變更工
        廠登記事項」，及同府前開建登字第０九一０六三六二九五號函所述「本縣
        中和市○○路○段三一一號二、三樓厚益實業股份有限公司工廠，依本府電
        腦資料記載現狀係生產中」，亦可得知厚益公司八十六年迄今均未申辦廠址
        或廠地面積減縮之變更登記。再審酌該變更登記申請文件內所附之厚益公司
        登記證僅為影本，該影本之由來，或可能由被告取得正本後自行影印而來，
        亦可能由告發人將正本複印成影本後再交被告，甚可能由影本重複影印得來
        ，在無積極證據足以證明之下，自應為被告有利之認定。是故，縱該份內含
        厚益公司登記證影本之文件為被告所製作，但該文件既未曾提出申請變更登
        記通過，卷附留存文件又僅影本，實難因此即認告發人交付被告之工廠登記
        證為正本。
      4.再告發代理人藍國松在原審法院雖另稱：環保局資料中厚益公司工廠登記證
        有註記「影本與正本相符」字樣，可見工廠登記證早就交給謝丁雲，後來退
        件時，連同登記證正本都退回來；如果厚益公司拒絕配合的話，被告如何送
        如附表所列證四、證五的文件，且證五工廠變更登記申請書中負責人姓名、
        住址、廠房面積等均有變更，不可能不提出工廠登記證辦理云云（見原審卷
        九十一年五月二十四日及同年六月十四日訊問筆錄）。然經原審質之鑫辰公
        司職員謝丁雲、陳美如或鄭香宏均否認有收受或退回厚益公司工廠登記證正
        本一事（見原審卷九十一年五月二十四日及同年七月十二日訊問筆錄）。且
        告發代理人所謂附表所列證四、證五文件，其中證四是台北縣環境保護局（
        下稱環保局）以簡便行文表回復厚益公司八十六年八月間所申請之工廠變更
        登記污染防治審查結果：「非屬環保署指定變更前應先提報評估之行為」（
        見前開偵查他字案號卷第十八至十九頁）；證五文件（見該偵查卷第十九至
        三七頁），包括工廠登記證、工廠變更登記申請書、土地、建物登記謄本等
        各項文件，其上均蓋有「台北縣環境保護局污染防治審查之章」之印文，顯
        見證五文件就是八十六年八月間被告代告發人向環保局申請進行污染防治審
        查之文件。再核閱證五文件內所附之厚益公司工廠登記證影本（見偵查他字
        卷第二十頁），右下角蓋有「影本與正本相符」之字樣及厚益公司之大、小
        章印文，依台北縣政府前開建登字第０九一０四六一九四九號函所附之登記
        變更應檢附各項書件明細表說明欄第四點載明：「檢附影本均應附註『影本
        與正本相符』，並加蓋工廠及工廠負責人印章」等語，可見鑫辰公司申辦厚
        益公司環境污染防治審查案，經環保局審查通過時所附之厚益公司工廠登記
        證，僅為影本，而非正本甚明，則藍國松前開指述顯有誤會，益徵藍國松所
        稱：厚益公司業將工廠登記證正本交付鑫辰公司云云，並非實情。
（四）至證人即厚益公司職員李秀娥雖在偵查中證稱：厚益公司有在註銷申請書（即
      工廠歇業報告書）上蓋章，有提交工廠登記證正本云云（見前開偵查他字案號
      卷第十五頁）。但其在原審時則改稱：謝丁雲將所有申辦文件都退回厚益公司
      ，伊接到該批文件內有厚益公司大、小章及工廠登記證正本，歇業報告書上大
      小章不知道是誰蓋的；因為伊看到退回的文件裡面已經蓋好章，所以才說有（
      蓋章），上面的章不是我蓋的，這份文件不是伊交給被告的；返還的厚益公司
      大小章是否為當初交給她們的並不清楚，而且香積國公司羅竹蓮小姐也同意將
      香積國公司工廠登記業務交伊辦理，所以這批文件內也有香積國公司資料云云
      （見原審九十一年五月十四日、同年六月二十八日訊問筆錄）。核證人李秀娥
      偵查與審理中所證前後已有不符，其偵查中所證厚益公司在工廠歇業報告書上
      用印一節，亦與告發人在本院所陳之情不相吻合，且證人李秀娥在原審經辯護
      人詰問時，復無法證實所收受之厚益公司大、小章，究竟係厚益公司本身之印
      章，或係工廠變更登記申請書（見前開偵查他字案號卷第三八頁）新舊印文的
      那一付印章。其證陳收受鑫辰公司退回文件中有厚益公司工廠登記證正本云云
      ，又與證人即鑫辰公司職員陳美如、謝丁雲、鄭香宏證述情節相左。再證人羅
      姿麟（原名羅竹蓮）在原審法院到庭證述時，更稱：伊將香積國公司申辦工廠
      登記不足部分交給李秀娥，因為當時香積國更換股東、又要增資，原租賃合約
      要減租，換新的合約，所以將香積國新的公司執照影本、股東名冊及公司章程
      交給厚益公司，伊可確信並沒有將本案卷附之香積國公司工廠設立許可書及申
      覆書文件交給厚益公司等語（見原審卷九十一年八月十六日訊問筆錄）。則證
      人李秀娥證詞既然反覆，復無確認鑫辰公司交付厚益公司大、小章究係那一付
      印章，所證各節又與證人陳美如、謝丁雲、鄭香宏、羅姿麟之證詞有所出入，
      則其偵審中所為前開證詞可信度甚低，實不足採。
（五）至又告發人一再陳稱被告是因香積國公司要辦解散登記，改設立人道國際素菜
      股份有限公司（下稱人道國際素菜公司），而接到人道國際素菜公司經理羅竹
      蓮通知，暫停辦理香積國公司設立登記及厚益公司之工廠變更登記，人道國際
      素菜公司成立後，即與告發人另訂廠房租約云云，並檢附被告填寫後未提出之
      香積國公司設立登記文件、香積國公司之公司解散登記事項卡、人道國際素菜
      公司所發之公文業務聯絡書傳真影本、經濟部商業司函覆人道國際素菜公司籌
      備處補正設立登記申請文件，及房屋租賃契約書（以上均為影本）為證（即附
      表所列第九至十三項證物）。對此，被告亦承稱：是由香積國公司在八十六年
      十一月中以前打電話來要求停止續辦工廠設立登記業務，因香積國公司十一月
      十一日即申請公司解散核准等語（見本院九十一年十一月十五日訊問筆錄），
      核與證人羅姿麟（原名羅竹蓮）亦佐稱香積國公司因有營業虧損，所以有辦理
      解散登記等語（見前開偵查他字案號卷第十頁背面）相一致。但被告是否涉有
      偽證罪嫌，判斷重點應在被告在民事事件中之證述：厚益公司不在工廠歇業報
      告書上蓋章復未交付工廠登記證正本等情，是否虛偽不實，與被告嗣後因何原
      因停止繼續辦理乃無相當關連之二事，被告固因人道國際素菜公司餐廳通知而
      停辦業務，但此亦無法證明之前厚益公司確已在工廠歇業報告書上用印，並交
      付工廠登記證正本的事實，從而得出被告證述虛偽之結論？公訴人引告發人上
      開所陳及諸般證物，即欲導證被告偽證之犯行，亦難認有據。
八、本案檢察官之上訴理由無非以：（一）厚益公司之工廠變更登記，已經台北縣政
    府環保局以八十六年八月二十二日簡便行文表及審查表函覆「非屬環保屬指定變
    更前應先提報評估之行為」，被告為何不提出厚益公司工廠變更登記，並同時辦
    理香積國公司一、二樓工廠之設立登記。復依被告於審理中所辯，被告顯然是接
    到人道素菜餐廳經理羅竹蓮之通知而停止辦理，且羅竹蓮亦於同年十二月十五日
    傳真予厚益公司，表示重新設立人道素菜餐廳，所以暫停香積國公司工廠登記，
    因此，本件事實並非如原審所認係厚益公司不提供工廠登記證，是被告前開系爭
    民事訴訟事件中所證係屬偽證。（二）況前開簡便行文表內，附有厚益公司工廠
    變更登記文件，其中有厚益公司工廠登記證影本，該案卷全部分文件為被告所製
    作，果厚益公司未交付工廠登記證正本，被告如何製作影本？（三）另有關工廠
    設立變更登記，均是香積國公司委託被告辦理，出租人厚益公司指示配合承租人
    之要求而協同辦理，且厚益公司已不經營成衣廠，沒有保留工廠之必要，原判決
    認為係厚益公司當初不願配合辦理工廠註銷登記，始花錢委託辦理工廠變更登記
    ，與事實不符，蓋厚益公司已在註銷登記文件上蓋章，指示被告填妥申覆書，未
    提出申覆而已云云為理由。惟查：（一）厚益公司雖曾因變更登記，而經台北縣
    政府環保局環境污染防治審查通過，但被告受託申請該項審查所提出之工廠登記
    證僅為影本，已如前述，自難以厚益公司工廠變更登記案，經環保局審查通過之
    事實，即率認厚益公司已提出工廠登記證正本；又向主管機關辦理廠址變更等涉
    及工廠登記證內容之變更登記，確實需要工廠登記證正本，亦敘明如前，則無積
    極證據足證厚益公司確已交付登記證正本之前提下，豈能責被告遲未提出厚益公
    司之工廠變更登記申請案，又何能認定被告在系爭民事訴訟中所證之前開證詞即
    屬為虛偽？再被告是否涉有偽證罪嫌，判斷重點乃在被告他案之證述：厚益公司
    不在工廠歇業報告書上蓋章復未交付工廠登記證正本等情，是否虛偽不實，況前
    亦敘明，縱被告因人道素菜餐廳通知而停辦業務，也無法證得之前厚益公司確已
    在工廠歇業報告書上用印，並交付工廠登記證正本，從而被告證述虛偽之結論。
    （二）至台北縣環保局簡便行文表內所附之申請文件即使為被告所製作，其內登
    記證影本之由來，如前所述，可能原因多端，難逕因此即認告發人即曾將登記證
    正本交付被告之事實。（三）厚益公司雖自七十六年間起即不經營成衣廠，但公
    司仍從事出租之業務，如逕辦歇業註銷登記，便無法繼續營收，亦經本院查明同
    前，故厚益公司是否有配合辦理工廠註銷登記意願，而得認已在工廠歇業報告書
    上蓋章，亦實有可疑。
九、綜上所述，尚無證據足資認定被告在右開他案民事事件中所證述之事屬虛偽，而
    有公訴意旨所指之偽證行為。此外，復查無其他積極確切之證據足資證明被告有
    公訴意旨所指之犯行，既不能證明被告犯罪，揆諸前揭法條及判例之意旨，自應
    依法為被告之無罪判決。檢察官循告發人之請求，執前詞上訴指摘原判決不當，
    為無理由，應予駁回。
十、據上論斷，應依刑事訴訟法第三百六十八條，判決如主文。
本案經檢察官沈世箴到庭執行職務。
中    華    民    國      九十二      年      三      月     十八       日
 審判長法  官  李  文  成
                                          法  官  官  有  明
                                          法  官  周  盈  文
右正本證明與原本無異。
檢察官如不服本判決應於收受送達後十日內向本院提出上訴書狀，其未敘述上訴之理
由者並得於提起上訴後十日內向本院補提理由書（均須按他造當事人之人數附繕本）
。
被告不得上訴。
                                          書記官  余  姿  慧
中    華    民    國      九十二      年      三      月     十八       日


司法院資訊處製作；財團法人民間司法改革基金會備份。
